【裁判字號】    97,訴,243
【裁判日期】    970917
【裁判案由】    有關建築事務
【裁判全文】
臺中高等行政法院判決
                                       97年度訴字第243號
                              .
原      告  甲○○
被      告  台中縣政府
代  表  人  乙○○
訴訟代理人  丙○○
上列當事人間因有關建築事務事件，原告不服內政部中華民國97
年6月3日台內訴字第0970064468號訴願決定，提起行政訴訟。本
院判決如下︰
    主  文
原告之訴駁回。
訴訟費用由原告負擔。
    事實及理由
一、被告經合法通知未於言詞辯論期日到場，核無行政訴訟法第
    218條準用民事訴訟法第386條所列各款情形，爰依原告聲請
    ，由其一造辯論而為判決，合先敘明。
二、事實概要：緣原告於民國95年5月17日向被告申請以921震災
    受災戶身分平價購買台中縣石岡鄉新社區住宅，經被告以95
    年5月25日府工使字第0950135868號函否准所請。原告又於
    95年6月5日向被告陳情，仍經被告以95年6月9日府工使字第
    0950155347號函復略以請依上開函文辦理等語。嗣原告分別
    向內政部營建署及總統府公共事務室等陳情，經內政部營建
    署以95年6月28日營署管字第0952910475號函復略以：「．
    ．．921震災重建暫行條例業於95年2月4日施行期滿，嗣後
    以新社區住宅安置921震災受災戶業已失其法律依據，所請
    歉難同意，．．．」等語，並經總統府公共事務室函轉被告
    以95年6月30日府工使字第0950170588號函復略以：「．．
    ．『921震災新社區後續處理機制』之『新社區輔導安置機
    制』．．．其實施時程為『921震災重建暫行條例』存續期
    間至95年2月4日止。．．．故台端所陳事宜本府依現行法規
    定歉難辦理。．．．」等語。原告再於95年9月26日向被告
    陳情，經被告以95年9月29日府工使字第09502710100號函復
    略以：「．．．仍請依據內政部營建署95年6月28日營署管
    字第0952910475號函及本府95年6月30日府工使字第0950170
    588號函辦理。故台端所陳事宜本府依現行法規定歉難辦理
    。．．．」等語。原告復向內政部營建屬陳情以受災戶身分
    承購房屋，經函轉被告以95年10月5日府工使字第095027631
    5號函復原告略以：「．．．有關台端陳以受災戶身分承購
    房屋乙案，本府前以95年9月29日府工使字第09502710100號
    函復台端，．．．」等語。原告不服，提起訴願，經訴願決
    定以原告真意係不服被告95年5月25日府工使字第095013586
    8號函，並駁回其訴願。原告仍不服，遂提起本件行政訴訟
    。
三、兩造聲明：
  (一)原告聲明求為判決：
  1.先位聲明：原處分及訴願決定均撤銷。
  2.備位聲明：被告應給付原告新台幣（下同）210萬元。
  (二)被告聲明求為判決：駁回原告之訴。
四、原告訴稱略以：
  (一)本件原處分，係指被告95年5月25日府工使字第0950135868
    號函。
  (二)94年間原告之配偶周用瓊曾至台中縣新社鄉公所詢問承購石
    岡鄉新石社區之各項規定，經該所承辦人員翻閱新社鄉921
    受災戶總冊結果，原告受災地址資料即原告所有之門牌號碼
    台中縣新社鄉○○村○○街○段56號房屋，錯誤登記為原告
    父親林茂松所有之門牌號碼同段60號房屋。據原告配偶轉述
    ，當時該位承辦人員表示因資料已經造冊且歷經數年，故上
    開錯誤登記已無法辦理更正，該員亦未告知有其他之更正或
    公文登記措施。待95年2月間921震災重建暫行條例施行期滿
    後，被告才准予原告補件並核發證明。迄95年5月17日原告
    向被告申請以921受災戶身分平價購買新石社區房屋，被告
    相關單位均答覆以逾申請期限，申請無法律依據等語。惟本
    件並非逾申請期限之問題，而係新社鄉公所承辦人員含糊原
    告之權益。原告除擁有新社鄉○○村○○街○段56號房屋（
    921地震時經建築技師判定為半倒）外，並無其他房屋，亦
    無辦理國宅承購，上開房屋坐落處亦無辦理集合住宅都市更
    新，符合申請資格。相關稽查人員先是未盡業務上應注意之
    責任，誤將地址登記為同段60號，所有人為林茂松，且於申
    請條件相繼放寬後，亦未本其職權主動告知原告，長期忽視
    原告權益。原告房屋經判定為半倒後業經拆除，確為事實，
    原告亦多次向各級單位陳情、訴願，被告應接受當初錯誤登
    記之事實，本著為民服務之態度，積極協助原告承購房屋，
    方屬正當。
  (三)921震災重建暫行條例終止後，主管機關內政部營建署依後
    續處理機制，將新石社區之房屋由國有財產局中區辦事處拍
    賣，迄今已陸續拍賣3次，餘屋僅剩5戶。又震災受災戶承購
    新石社區之房價為280餘萬元，現今行情市價為490餘萬元，
    原告之損失即為價差210萬元，爰依國家賠償法之相關規定
    ，請求如備位聲明所示。
五、被告答辯略以：
  (一)原告於95年5月17日向被告申請申購台中縣石岡鄉新石新社
    區住宅，請准予以平價購買，已超過石岡新石社區受理截止
    日（95年1月16日），被告乃以95年5月25日府工使字第0950
    135868號函回復礙難辦理。且依據內政部營建署95年2月10
    日營署管字第0952902607號函，921震災重建暫行條例業於
    95年2月4日施行期滿，有關以新社區一般及平價住宅安置92
    1震災受災戶之業務已告一段落，除於前揭時間前申請安置
    者，請貴府儘速依規審核安置外，至剩餘之新社區一般及平
    價住宅，請貴府依新社區後續處理機制儘速移轉為國有俾憑
    層報行政院變更為非公用使用移交財政部國有財產局辦理標
    售。
  (二)被告業以95年5月25日府工使字第0950135868號、95年6月9
    日府工使字第0950155347號、95年6月30日府工使字第09501
    70588號、95年9月29日以府工使字第0950270100號函復原告
    因921震災重建暫行條例業於95年2月4日施行期滿，有關以
    新社區一般及平價住宅安置921震災受災戶之業務已告一段
    落，除於前揭時間前申請安置者，被告依規定審核安置外，
    至剩餘之新社區住宅，被告依據內政部函報行政院核可之「
    921震災新社區後續處理機制」之「新社區餘屋處理機制」
    儘速移轉為國有俾憑層報行政院變更為非公用使用，移交財
    政部國有財產局辦理標售。
  (三)至原告主張其所有系爭56號房屋因921地震倒塌，惟因震災
    初期政府機關作業疏失，致登記錯誤乙節，按政府機關配售
    社區住宅予921震災戶係屬需協力之授益行政處分，且行政
    機關並未直接參與當事人間之私經濟活動，其能掌握的資料
    自不若當事人，有關系爭建築物已否倒塌拆除、有無申購住
    宅資格及是否申購，多發生在當事人能支配的範圍，其除有
    協力之義務外，就其所主張有利之事實，本應負舉證責任，
    原告於台中縣公告辦理石岡鄉新社區住宅出售期間，發現系
    爭倒塌建築物地址記載錯誤，應即提出有關資料以供新社鄉
    公所及本府核對更正，並於購買期限內提出申請，原告既未
    於期限內提出購屋申請，亦未及辦理倒塌建築物地址更正，
    自有未盡其協力義務及舉證之責，原告所述核無可採。
六、本件兩造爭點為：原告先位聲明部分，(一)原告以其為921震
    災受災戶，向被告申請平價購屋，是否已逾法定受理期間？
    (二)原告所有門牌號碼台中縣新社鄉○○村○○街○段56號房
    屋之受災地址及所有人資料登記錯誤，是否影響本件申請之
    效力？原告備位聲明部分，台中縣新社鄉公所將原告所有上
    開房屋誤認定為原告之父所有，而為判定房屋半倒之證明，
    致原告遲誤向被告申請平價購屋，權益受損，被告應否負損
    害賠償責任？
七、按88年9月21日大地震，為台灣地區遭受重大災害變故，為
    有效、迅速推動震災災後救助、災民安置及重建工作，而由
    總統於88年9月25日發布緊急命令，其中第4點規定：「政府
    為安置受災戶，興建臨時住宅並進行災區重建，得簡化行政
    程序，不受．．．建築法．．．等有關規定之限制。」又「
    一目前有關住屋之認定工作，其重點為全倒、半倒之認定，
    至全倒、半倒之判定應依內政部88年9月30日台內社字第
    8885465號函之規定辦理；證明之發放由鄉（鎮、市、區）
    首長負責。二依指派前往協助之建築師及技師，其角色係屬
    協助鄉（鎮、市、區）首長就疑義者作認定，鄉（鎮、市、
    區）首長若已判發全倒、半倒證明者，應無需再請建築師及
    技師予以協助認定。若有其他不同參考意見，亦由原判定之
    首長定奪。」亦為行政院921震災災後重建推動委員會88年
    10月25日88建委公字第0552號函釋規定在案。是遭921大地
    震受損之房屋，有關房屋全倒、半倒之認定及最後判定證明
    之發放，由鄉鎮市區長負責核定。
八、次按「政府開發新社區供出售之住宅，由縣（市）政府辦理
    出售，及輔導住戶成立管理組織自負社區管理維護之責。」
    、「申請承購新社區住宅者，應具備下列任一款之條件，並
    取得政府機關核發之證明文件：(一)位於斷層帶，土石流危險
    區或其他地質脆弱地區之受災戶。(二)公寓大廈因震災毀損並
    經拆除者，其建築基地無法以市區徵收、都市更
    新或其他方式辦理重建者。(三)公共設施保留地上之受災戶。
    (四)災區公共建設拆遷戶。(五)位於無法分割之共有土地、祭祀
    公業土地、位於台拓地、頭家地、實驗林地、公有土地及無
    自有土地之受災戶。(六)其他特殊情形經縣政府認定應予安置
    報經行政院九二一震災災後重建推動委員會核定者。」、「
    申請承購新社區住宅者，應具備下列書件：(一)承購新社區住
    宅申請表。(二)全戶戶口名簿影本或三個月內之戶籍謄本一份
    。(三)政府機關核發符合第三點規定之證明文件。(四)切結書。
    」、「新社區住宅於興建完成依第3點條件公告配售後仍有
    剩餘時，得開放受理一般九二一震災自有住宅全倒、半倒之
    受災戶申請，並以新社區所在之鄉、鎮、市受災戶優先，鄰
    近鄉、鎮、市受災戶次之．．．；惟已有自有住宅及正辦理
    集合住宅都市更新之受災戶不得申請。新社區住宅依前項規
    定配售後仍有剩餘時，得開放受理無自有住宅之一般民眾申
    請，並以符合國宅承購資格者優先；惟其售價則依成本價格
    計算。」內政部92年5月14日內授營管字第092006273號函修
    正頒布重建新社區開發住宅配售及管理維護作業規範第2點
    、第3點第1項、第7點第1項及第12點分別定有明文。嗣為擴
    大照顧921地震受災戶之住屋權利，內政部於94年7月12日台
    內營字第0940086601號函修正上開作業規範第3點第6款規定
    ：「申請承購新社區住宅者，應具備下列任一款之條件，並
    取得政府機關核發之證明文件：．．．(六)其他特殊情形經縣
    〈市〉政府認定應予安置報經內政部核定者。」94年10月21
    日內政部又以台內營字第0940086614號函配合修正12點規定
    ：「新社區住宅於興建完成依第三點條件公告配售後仍有剩
    餘時，得開放受理一般921震災自有住宅全倒、半倒之受災
    戶申請，並以新社區所在之鄉、鎮、市受災戶優先，鄰近鄉
    、鎮、市受災戶次之，外縣市受災戶再次之；惟已有自有住
    宅及正辦理集合住宅都市更新之受災戶不得申請。新社區住
    宅依前項規定配售後仍有剩餘時，得開放受理組合屋現住戶
    及天然災害受災戶無其他自有住宅者申請；尚有剩餘時，得
    依地方政府需求，轉為平價住宅使用。新社區住宅依第2項
    規定辦理後仍有剩餘時，得開放受理無自有住宅之一般民眾
    申請，並以符合國宅承購資格者優先。第2項及第3項出售予
    組合屋現住戶、天然災害受災戶及一般民眾者，其售價依成
    本價格計算。」
九、再按政府機關因921大地震，為有效、迅速推動震災災後救
    助、災民安置及重建工作，而制定上開規定。另按政府機關
    因特定事故或原因，對於人民辦理授益性之行政處分，如有
    規定相當之資格要件及指定時間受理，人民自應於規定之期
    間檢具資格證明文件向政府機關申請，如不符資格或逾期申
    請，政府機關予以拒絕受理，自難認有違法情事。經查，被
    告於94年12月1日依內政部94年10月21日內政部台內營字第0
    940086614號函送「重建新社區開發住宅配售及管理維護作
    業規範」等規定，以府工使字第09403326332號公告辦理921
    震災安置受災戶，政府興建之新社區東勢鎮「及第新社區」
    、太平市「德隆新社區」暨石岡鄉「新石新社區」一般住宅
    出售相關事宜，第六條規定申請人應依公告期間按相關規定
    辦理申請手續，申請人應自行審酌各梯次受理截止日前送達
    被告時間（第1梯：必需於94,12,30前，第2梯：必需於95,1
    ,16前送達被告），有該公告在卷可稽（本院卷81-86頁），
    然被告為上開公告後，原告並未於公告受理期間檢具資格文
    件向被告申請，而於95,5,17日方向被告工務局使用管理課
    申請（同卷42-43頁），被告以95年5月25日府工使字第0950
    135868號函復：「．．．921震災重建暫行條例業於95年2月
    4日施行期滿，有關以新社區一般及平價住宅安置921震災受
    災戶之業務已告一段落，除於前揭時間前申請安置者，被告
    依規定審核安置外，至剩餘之新社區住宅．．．移交財政部
    國有財產局辦理標售，故台端所請礙難辦理。」（同卷10頁
    ），而否准原告之申請，自屬有據。
十、至原告稱其所有新社鄉○○村○○街○段56號房屋，經921地
    震後，建築技師判定為半倒，相關稽查人員誤將地址登記為
    同段60號，所有人為原告之父林茂松（同卷55頁），致原告
    未能及時向被告申請平價購屋，此經新社鄉大南村辦公處於
    事後出具拆除證明予以更正（同卷56頁）乙節。然原告如認
    其係921震災之受災戶，符合向被告申請平價購屋之資格，
    仍應於上開期間向被告申請，並陳明因建築物半倒證明書有
    誤，向新社鄉公所申請更正中，請求被告容許其補足資格證
    明文件，方屬正辦，而原告並未此為，自不得於申請期滿後
    ，再行向被告申請平價購屋，原告上開主張，自無可取，本
    件被告否准原告之申請，依上開規定及說明，並無違誤，訴
    願決定予以維持，亦無不合，原告先位聲明請求撤銷原處分
    及訴願決定，為無理由，應予駁回。
十一、另關於原告備位聲明部分，按遭921大地震受損之房屋，有
    關房屋全倒、半倒之認定及最後判定證明之發放，由鄉鎮市
    區長負責核定，有如上述，被告並非判定房屋全倒或半倒之
    權責機關，亦非委託鄉鎮市區長行使該職務，被告與台中縣
    新社鄉公所雖有隸屬關係，然為分屬各自公法人之機關，新
    社鄉公所對原告所有之上開房屋半倒之判定有誤，縱使有過
    失，而致原告遲誤向被告申請平價購屋，權益受損，此並非
    被告之過失，原告主張應負損害賠償責任，請求被告給付原
    告210萬元，自屬無據，該部分聲明，亦為無理由，併予駁
    回。
據上論結，本件原告之訴為無理由，爰依行政訴訟法第195條第1
項後段、第98條第1項前段、第218條，民事訴訟法第385條第1項
前段，判決如主文。
中    華    民    國    97    年    9     月    17    日
              臺中高等行政法院第四庭
                        審判長法  官  沈  應  南
                              法  官  林  秋  華
                              法  官  許  武  峰
以上正本證明與原本無異。
如不服本判決，應於判決送達後20日內向本院提出上訴書狀，其
未表明上訴理由者，應於提起上訴後20日內向本院提出上訴理由
書（須依對造人數附具繕本）；如於本判決宣示或公告後送達前
提起上訴者，應於判決送達後20日內補提上訴理由書（須附繕本
）。未表明上訴理由者，逕以裁定駁回。
中    華    民    國    97    年    9     月    17    日
                              書記官  莊  啟  明


司法院資訊處製作；財團法人民間司法改革基金會備份。
